---
title: "Kuvailevat analyysit: jakaumat, tunnusluvut, ristiintaulukko ja korrelaatio"
---

```{r}
#| include: false
source("_common.R")
```

Tässä luvussa käydään läpi komennot, joiden avulla voit tehdä julkaisuvalmista, APA:n ohjeistuksen mukaista, taulukkoa muuttujien esittelyyn lukijalle raportissa tai tehtävässä. Aineistoon tutustumiseen sopivat lyhyet ja nopeat komennot esiteltiin luvussa @sec-tutustuminen. 

Luokiteltujen muuttujien osalta esitellään vastaajamääriä ja prosenttijakaumia kuvaava frekvenssitaulukko, ja numeeristen muuttujien osalta esitellään keski- ja hajontalukuja kuvaava tunnuslukutaulukko.

## Frekvenssijakauma, yksi muuttuja {#sec-frekvenssijakauma}

Monipuolisia työkaluja julkaisuvalmiiden frekvenssi- ja ristiintaulukkojen tekemiseen tarjoaa `janitor`-paketin `tabyl()`-komento. Komento itsessään tekee frekvenssitaulukon, ja joukko `adorn_*`-komentoja mahdollistaa monipuoliset muokkaustyökalut. Tällä kertaa muokataan prosenttien muotoa komennolla `adorn_pct_formatting()` ja nimetään sarakkeet uudestaan suomenkielisiksi  `rename()`-komennolla.

```{r}
taulukko1 <- ESS2023 |>
  tabyl(C1) |>
  adorn_pct_formatting(digits = 1) |>
  rename(
    n = n,
    `%` = percent, 
    `% vastanneista` = valid_percent
  )

taulukko1
```

Kun taulukko on valmis, se voidaan tallentaa Excel-muodossa `write_xlsx()`-komennolla, jolloin sen voi liittää raporttiin tai tehtävään. 

```{r}
write_xlsx(taulukko1, "taulukko1.xlsx")
```

## Frekvenssijakauma ryhmittäin eli ristiintaulukko {#sec-ristiintaulukko}

Ristiintaulukko on frekvenssijakauma, joka on jaettu ryhmittäin. Ristiintaulukko voidaan tehdä `tabyl()`-komennolla, jossa määritellään kaksi muuttujaa, joiden perusteella taulukko jaetaan. Tässä esimerkissä tarkastellaan kiinnostusta politiikkaan sukupuolen mukaan.

`tabyl()` tekee ristiintaulukon, kun sille annetaan kaksi muuttujaa. Ensimmäinen muuttuja tulee riveille, toinen sarakkeille. Sen jälkeen taulukosta voi muokata haluamansa näköisen `adorn_*`-komentojen avulla. 

Aloitetaan merkitsemällä kiinnostus politiikkaan ja sukupuoli tekijämuuttujiksi `mutate()`-komennolla, jotta saamme niihin selitetekstit näkyviin.

Sen jälkeen tehdään ristiintaulukko `tabyl()`-komennolla, ja lisätään siihen Yhteensä-sarake ja -rivi `adorn_totals()`-komennolla.

Laitetaan prosenttiosuudet näkyviin sarakkeittain `adorn_percentages("col")`-komennolla. Vaihtoehtoisesti prosenttiosuudet voisi laskea myös riveittäin `adorn_percentages("row")`-komennolla, jolloin prosenttiosuudet laskettaisiin kunkin rivin sisällä, tai koko taulukon osuutena `adorn_percentages("all")`-komennolla, jolloin prosenttiosuudet laskettaisiin koko taulukon osuutena. Nyt halutaan tietää miten kiinnostus jakautuu miesten joukossa, naisten joukossa, ja kokonaisuudessaan, joten prosenttiosuudet lasketaan sarakkeittain. Pyöristetään vielä prosenttiosuudet yhden desimaalin tarkkuuteen `adorn_pct_formatting(digits = 1)`-komennolla.

Lisätään vielä vastaajamäärät näkyviin `adorn_ns(position = "rear")`-komennolla, jolloin vastaajamäärät tulevat sulkuihin prosenttiosuuksien jälkeen. `position="front"`-komennolla vastaajamäärät tulisivat ennen prosenttiosuuksia.

```{r}
ESS2023 <- ESS2023 |> mutate(`Kiinnostus politiikkaan` = as_factor(B1), Sukupuoli = as_factor(Sukupuoli))

taulukko2 <- ESS2023 |>
  tabyl(`Kiinnostus politiikkaan`, Sukupuoli) |>
  adorn_totals(c("col", "row"), name="Yhteensä") |>
  adorn_percentages("col") |>
  adorn_pct_formatting(digits = 1) |>
  adorn_ns(position = "rear")

taulukko2

write_xlsx(taulukko2, "taulukko2.xlsx")
```
## Tunnuslukutaulukko, yksi muuttuja {#sec-tunnuslukutaulukko}

Julkaisukelpoisen ja tarpeen mukaan muokattavan tunnuslukutaulukon voi tehdä `summarise()`-komennolla, jossa määritellään halutut tunnusluvut. (Erotuksena `summary()`-komennosta, joka antaa vain tietyt luvut, ja jota käytetään aineiston nopeaan tarkasteluun luvun @sec-tutustuminen ohjeen mukaan.

Esittelytaulukko voi yksinkertaisimmillaan olla vain keskiarvo ja keskihajonta, mutta tässä laitetaan lisäksi minimi ja maksimi. Mitä tahansa haluttuja tunnuslukuja voi lisätä samalla logiikalla.
```{r}
taulukko3 <- ESS2023 |> summarise(
  Muuttuja = "Onnellisuus",
  keskiarvo = mean(C1, na.rm = TRUE),
  keskihajonta = sd(C1, na.rm = TRUE),
  minimi = min(C1, na.rm = TRUE),
  maksimi = max(C1, na.rm = TRUE)
)

taulukko3
```

## Tunnuslukutaulukko, useampia muuttujia samassa taulukossa {#sec-tunnuslukutaulukko-useampi}

Jos halutaan useampia muuttujia samaan taulukkoon, voidaan tehdä erikseen taulukko jokaisesta muuttujasta ja yhdistää ne sitten `bind_rows()`-komennolla. Tällöin on hyvä määritellä muuttujan nimi omaksi muuttujakseen, jotta taulukko on selkeä.

Numeeriset sarakkeet voi pyöristää halutun tarkkuisiksi `mutate()`-komennolla, jossa määritellään `across(where(is.numeric), ~ round(.x, 2))`, jolloin kaikki numeeriset sarakkeet pyöristetään kahden desimaalin tarkkuuteen.

```{r}
taulukko4 <- ESS2023 |> summarise(
  Muuttuja = "Kiinnostus politiikkaan",
  keskiarvo = mean(B1, na.rm = TRUE),
  keskihajonta = sd(B1, na.rm = TRUE),
  minimi = min(B1, na.rm = TRUE),
  maksimi = max(B1, na.rm = TRUE),
)

taulukko4

yhdistetty_taulukko <- bind_rows(taulukko3, taulukko4) |>
  mutate(
    across(where(is.numeric), ~ round(.x, 2))
  )

yhdistetty_taulukko

write_xlsx(yhdistetty_taulukko, "yhdistetty_taulukko.xlsx")
```

## Tunnuslukutaulukko, ryhmittäin {#sec-tunnuslukutaulukko-ryhmittain}

Jos halutaan tunnuslukutaulukko, joka on jaettu ryhmittäin, voidaan käyttää `group_by()`-komentoa, jolla määritellään ryhmittelymuuttuja, ja sitten `summarise()`-komentoa, jolla määritellään halutut tunnusluvut.


```{r}
taulukko5 <- ESS2023 |> group_by(Sukupuoli) |> summarise(
  keskiarvo = mean(C1, na.rm = TRUE),
  keskihajonta = sd(C1, na.rm = TRUE),
  minimi = min(C1, na.rm = TRUE),
  maksimi = max(C1, na.rm = TRUE)
)

taulukko5

write_xlsx(taulukko5, "taulukko5.xlsx")
```

## Korrelaatio {#sec-korrelaatio}

