---
title: "Tilastografiikan perusteet"
---

```{r}
#| include: false
source("_common.R")
```

## Grafiikan kielioppi (Grammar of Graphics)

Tässä osiossa esitellään yksi tapa tehdä kuvioita R:ssä. Se ei ole ainoa tapa, ja moni R-komento tekee sivutuotoksenakin kuvioita, mutta tämä on yleinen ja kaikkeen grafiikkaan soveltuva tapa, joka on hyvä osata. Kyseessä on `ggplot2`-paketin toteuttama grafiikan kielioppi (Grammar of Graphics). R:ssä `ggplot2`-paketti on Hadley Wickhamin kehittämä toteutus, joka on osa tidyverse-pakettikokoelmaa. 

Perusajatus on se, että jokainen tilastokuvio voidaan rakentaa samanlaisista rakennuspalikoista. Riippumatta siitä mikä kuvio on kyseessä, se koostuu samanlaisista komponenteista, joita voidaan lisäillä kuvioihin. 

## Perustoiminnot: `ggplot()`, `aes()`, `geom_*()`

`ggplot2`-grafiikan peruskomponentit ovat `ggplot()`, `aes()` ja `geom_*()`. Näiden avulla voidaan rakentaa mikä tahansa tilastokuvio. 

`ggplot()`-komennolla luodaan tyhjä grafiikka, johon määritellään aineisto. 

Kuvion "estetiikka" määrittää, mihin muuttujia tai tunnuslukuja kuviossa sijoitellaan. Tämä määritellään `aes()`-komennolla. Komennolla määritellään esimerkiksi mitkä muuttujat asetetaan x- ja y-akselille, mikä määrittää (viivojen, pylväiden, pisteiden) väriä tai muotoa, ja niin edelleen. 

`geom_*()`-komennot lisäävät kuvioon varsinaiset tilastografiikan elementit: esimerkiksi lisää kuvioon `geom_point()` hajontakuvion pisteet, `geom_line()`  viivakuvion viivat tai `geom_bar()` pylväsdiagrammin pylväät.

Asioita lisätään kuvioon yksinkertaisesti +-merkillä erottamalla. 

Yksinkertaisessa tapauksessa tarvitaan vain nämä kolme peruskomponenttia - esimerkiksi pylväskuvio syntyisi näin:

```{r}
ESS2023 |> ggplot(aes(x = C1)) + 
    geom_bar()
```

Perussapluuna kuviolle on siis

aineisto |> ggplot(aes(x = x-muuttuja, y = y-muuttuja, väri = väri-muuttuja, ...)) + 
    geom_*()

Tätä sapluunaa voi laajentaa mielivaltaisesti. Lisätään esimerkiksi pylväskuvioon kolmanneksi muuttujaksi sukupuoli ja tehdään kuvioon otsikot sekä selitteet ja valitaan vielä teemaksi minimal, joka poistaa kuvion ylimääräiset elementit:

```{r}
ESS2023 |> ggplot(aes(x = C1, fill = Sukupuoli)) + 
    geom_bar(position = "dodge") + 
    labs(title = "Onnellisuus sukupuolittain", x = "Koettu onnellisuus", y = "Havaintojen määrä", fill = "Sukupuoli") + 
    theme_minimal()
```

Tässä oppaassa esitellään kuvioita koskevissa luvuissa kunkin kuvion perussapluuna, ja sitten laajennetaan sitä erilaisilla tavoilla. Kuvion muokkaamisesta on oma lukunsa {@sec:kuvion-muokkaaminen}, jossa esitellään erilaisia tapoja muuttaa kuvion ulkoasua.

## Kuvion tallentaminen

Yllä olevat komennot oletuksena tuottavat kuvion RStudion Plots-paneeliin tarkasteltavaksi. Sieltä sen tallennus onnistuu hiirelläkin, mutta `ggsave()`-komennolla kuvion tallennus onnistuu suoraan R-koodista. Kuvio tallentuu työhakemistoon. Formaatti määrittyy suoraan tiedostopäätteestä. Komennossa voi myös määrittää kuvatiedoston koon ja tarkkuuden.

```{r}
ggsave("kuvio.png")
ggsave("kuvio.pdf")
```