---
title: "Pylväskuviot"
---

```{r}
#| include: false
source("_common.R")
```

## Yksinkertainen pylväskuvio

Ihan perustapaus käsiteltiin jo johdannossa, mutta tässä kertauksena:

```{r}
ESS2023 |> ggplot(aes(x = C1)) + 
    geom_bar()
```
## Ryhmitelty pylväskuvio

Tämä komento tuottaa ryhmitellyn pylväskuvion, jossa on kolme pylvästä, jotka kuvaavat koettua onnellisuutta sukupuolittain. `position = "dodge"`-argumentti määrittää, että pylväät asetetaan vierekkäin eikä päällekkäin.

```{r}
ESS2023 |> ggplot(aes(x = C1, fill = as_factor(Sukupuoli))) + 
    geom_bar(position = "dodge") 
```

## Sama vaakasuuntaan

Koko kuvion voi kellauttaa kyljelleen `coord_flip()`-komennolla, jolloin pylväät asetetaan vaakasuuntaan. Tämä on hyödyllistä, jos x-akselilla on paljon luokkia tai pitkät luokkien nimet, jotka eivät mahdu pystyyn. Sama lopputulos olisi toki saatu laittamalla C1 suoraan y-akselille, mutta yleensä on helpointa tehdä komennot saman sapluunan mukaan ja kääntää jos tarve ilmenee.
```{r}
ESS2023 |> ggplot(aes(x = C1, fill = as_factor(Sukupuoli))) + 
    geom_bar(position = "dodge") + 
    coord_flip()
```

## Histogrammi

Histogrammi on erikoistapaus pylväskuvioista, jossa x-akselilla on numeerinen muuttuja, joka on jaettu luokkiin (bin). Histogrammissa pylväät kuvaavat havaintojen määrää kussakin luokassa.

```{r}
ESS2023 |> ggplot(aes(x = Syntymävuosi)) + 
    geom_histogram()
```


## 100% pylväskuvio

Jos halutaan keskittyä suhteellisiin osuuksiin eikä havaintojen määrään, voidaan käyttää `position = "fill"`-argumenttia, jolloin pylväät skaalautuvat samaan korkeuteen ja kuvio näyttää kunkin luokan osuuden koko pylväästä.

```{r}
ESS2023 |> ggplot(aes(x = as_factor(Sukupuoli), fill = as_factor(B4))) + 
    geom_bar(position = "fill") + 
    labs(y = "Prosenttiosuus")
```