---
title: "Hajontakuviot"
---

```{r}
#| include: false
source("_common.R")
```

## Hajontakuvio kahdella jatkuvalla muuttujalla

Hajontakuviolla voidaan tarkastella kahden jatkuvan muuttujan välistä yhteyttä. Hajontakuviossa jokainen piste kuvaa yhtä havaintoa, ja pisteiden sijainti kuviossa määräytyy näiden kahden muuttujan arvojen perusteella.

```{r}
ESS2023 |> ggplot(aes(x = Syntymävuosi, y = A1_min)) + 
    geom_point()
```

## Hajontakuvion täristäminen

Jos hajontakuviossa on paljon päällekkäisiä havaintoja, kuvio voi näyttää siltä, että havaintoja on vähemmän kuin todellisuudessa on. Tällöin voidaan käyttää `position = "jitter"`-argumenttia, joka lisää pisteisiin pientä satunnaista tärinää, jotta päällekkäiset havainnot erottuvat paremmin.

```{r}
ESS2023 |> ggplot(aes(x = Syntymävuosi, y = C1)) + 
    geom_point(position = "jitter")
```

## Hajontakuvio kahdella jatkuvalla ja yhdellä luokitellulla muuttujalla

Hajontakuvioon voidaan lisätä kolmas muuttuja, joka on luokiteltu. Tällöin pisteiden väri tai muoto voi kuvata luokitellun muuttujan eri luokkia. Esimerkiksi sukupuoli voidaan kuvata pisteiden värillä:

```{r}
ESS2023 |> ggplot(aes(x = Syntymävuosi, y = C1, color = as_factor(Sukupuoli))) + 
    geom_point(position = "jitter")
```

## Trendiviivan lisääminen hajontakuviin

Hajontakuviin voidaan lisätä trendiviiva, joka kuvaa kahden jatkuvan muuttujan välistä keskimääräistä yhteyttä. Trendiviivan lisääminen onnistuu `geom_smooth()`-komennolla, jossa oletuksena ilmaistaan paikallinen regressio (loess), mutta lineaarinen malli onnistuu määrittämällä komennossa `method = "lm"`-argumentti, joka tarkoittaa lineaarista mallia.


```{r}
ESS2023 |> ggplot(aes(x = Syntymävuosi, y = C1)) + 
    geom_point(position = "jitter") + 
    geom_smooth(method = "lm")
```