---
title: "Logistinen regressioanalyysi"
---

```{r}
#| include: false
source("_common.R")
```

Logistinen regressio ennustaa lineaarisen regression tapaan selitettävää tekijää yhden tai useamman selittäjän avulla, mutta selitettävä tekijä on nyt kaksiluokkainen - esimerkiksi kyllä/ei, tai kuuluuko johonkin ryhmään vai ei. Malli on muuten samanlainen kuin lineaarinen regressio, mutta sen tuloksena saatavat kertoimet kuvaavat vetosuhteita (odds ratio), eivät suoraan selitettävän tekijän muutosta.

## Kaksiluokkaisen selitettävän tekijän muodostaminen

Jos aineistossa on valmiiksi kaksiluokkainen muuttuja, riittää merkitä se luokitelluksi `as_factor()`-komennolla. Jos taas selitettävä tekijä on alun perin jatkuva, sen voi jakaa kahtia `cut()`-komennolla - otetaan nyt esimerkiksi onnellisuutta mittaava muuttuja `C1`, ja muodostetaan siitä kaksiluokkainen muuttuja, jossa arvot 0-8 ovat "Ei kovin onnellinen" ja arvot 9-10 "Onnellinen".

```{r}
ESS2023 <- ESS2023 |>
  mutate(Onnellinen = cut(C1,
                           breaks = c(-Inf, 8, Inf),
                           labels = c("Ei kovin onnellinen", "Onnellinen")))

ESS2023 |> tabyl(Onnellinen) |> adorn_pct_formatting(digits = 1) |> as_tibble()
```

Kannattaa aina tarkastaa, että selitettävässä tekijässä on täsmälleen kaksi luokkaa (puuttuvien tietojen lisäksi).

## Muuttujien valmistelu

Käytetään selittäjinä jo tuttuja muuttujia: ikä, sukupuoli ja koulutusaste.

```{r}
ESS2023 <- ESS2023 |>
  mutate(
    Ikä = 2023 - Syntymävuosi,
    Sukupuoli = as_factor(Sukupuoli),
    Koulutusaste = cut(F15,
                        breaks = c(0, 3, 8, 15),
                        labels = c("1. aste", "2. aste", "3. aste tai korkeampi"))
  )
```

## Logistinen regressiomalli

Malli tehdään `glm()`-komennolla (*generalized linear model*), joka toimii `lm()`:n tavoin, mutta lisäargumentilla `family` kerrotaan mallin tarkempi tyyppi - logistiseen regressioon `family = binomial(link = "logit")`.

Rakennetaan malli hierarkkisesti lisäämällä selittäjiä yksi kerrallaan, ja viimeiseen malliin vielä iän ja sukupuolen yhdysvaikutus.

```{r}
m1 <- ESS2023 |> glm(Onnellinen ~ Ikä, data = _, family = binomial(link = "logit"))
m2 <- ESS2023 |> glm(Onnellinen ~ Ikä + Sukupuoli, data = _, family = binomial(link = "logit"))
m3 <- ESS2023 |> glm(Onnellinen ~ Ikä + Sukupuoli + Koulutusaste, data = _, family = binomial(link = "logit"))
m4 <- ESS2023 |> glm(Onnellinen ~ Ikä * Sukupuoli + Koulutusaste, data = _, family = binomial(link = "logit"))
```

## Vetosuhteet

`summary()` antaa mallin kertoimet logaritmisella asteikolla ja niitä on hankala tulkita suoraan. Vetosuhteet (ja niiden luottamusvälit) saa `tidy()`-komennolla asettamalla `exponentiate = TRUE`.

```{r}
m1 |> tidy(exponentiate = TRUE, conf.int = TRUE) |>
  mutate(across(where(is.numeric), ~ round_half_up(.x, 2)))
```

Vetosuhde alle yhden tarkoittaa, että veto pienenee selittäjän kasvaessa (tai verrattuna vertailuryhmään), ja yli yhden, että veto kasvaa. Esimerkiksi jos iän vetosuhde on 1.02, ikävuoden lisäys kasvattaa vetoa 2 %:lla.

## Useamman mallin taulukko

Sama `bind_rows(..., .id = "malli")`-kaava kokoaa useamman mallin vetosuhdetaulukot yhteen kuin regressioluvussakin.

```{r}
mallitaulukko <- bind_rows(
  "Malli 1" = tidy(m1, exponentiate = TRUE, conf.int = TRUE),
  "Malli 2" = tidy(m2, exponentiate = TRUE, conf.int = TRUE),
  "Malli 3" = tidy(m3, exponentiate = TRUE, conf.int = TRUE),
  "Malli 4" = tidy(m4, exponentiate = TRUE, conf.int = TRUE),
  .id = "malli"
) |>
  mutate(across(where(is.numeric), ~ round_half_up(.x, 2)))

mallitaulukko

write_xlsx(mallitaulukko, "logistisen_regression_tulostaulukko.xlsx")
```

## Tulosten visualisointi

Vetosuhteita on vaikea hahmottaa suoraan, joten tulkinta kannattaa tehdä kuvion avulla. `augment()`-komento laskee mallin ennustamat todennäköisyydet - `type.predict = "response"` varmistaa, että ne ovat prosentteina (0-1) eivätkä logaritmisella asteikolla.

```{r}
m4tulokset <- augment(m4, type.predict = "response")

ggplot(m4tulokset, aes(x = Ikä, y = .fitted, colour = Sukupuoli)) +
  geom_point() +
  labs(y = "Ennustettu todennäköisyys") +
  coord_cartesian(ylim = c(0, 1)) +
  theme_minimal()
```

Jos mallissa on enemmän selittäjiä kuin kuvioon mahtuu, ennusteet eivät enää näytä yhtä systemaattisilta - kuvaan valitsematon selittäjä (tässä koulutusaste) vaikuttaa silti ennusteeseen taustalla.

## Marginaalivaikutukset

Vetosuhde kertoo vedon suhteellisen muutoksen, mutta ei suoraan sitä, kuinka paljon ennustettu todennäköisyys muuttuu - se riippuu siitä, mistä kohtaa todennäköisyysasteikkoa lähdetään. `marginaleffects`-paketin `avg_slopes()` laskee keskimääräisen marginaalivaikutuksen (*average marginal effect*): kuinka monta prosenttiyksikköä ennustettu todennäköisyys keskimäärin muuttuu, kun selittäjä kasvaa yhdellä yksiköllä (tai luokitellulla selittäjällä, kun siirrytään vertailuryhmästä toiseen).

```{r}
m4 |> avg_slopes(variables = "Ikä")
```

Tulos on suoraan prosenttiyksikköinä todennäköisyysasteikolla, mikä on usein helpompi viestiä kuin vetosuhde.

Luokitellulle selittäjälle vastaava luku saadaan samalla komennolla, tai ennustettuina todennäköisyyksinä ryhmittäin `avg_predictions()`-komennolla, kun muut selittäjät pidetään vakioina:

```{r}
m4 |> avg_predictions(by = "Sukupuoli")
```

Myös kuvion pystyy tekemään suoraan mallista `plot_predictions()`-komennolla ilman `augment()`-välivaihetta:

```{r}
plot_predictions(m4, condition = c("Ikä", "Sukupuoli")) +
  theme_minimal()
```
