---
title: "Osa 2: Harjoitustehtävät"
---

```{r}
#| include: false
source("_common.R")
```

## Muuttujien muuntaminen ja tarkistaminen

Seuraavissa tehtävissä käytetään oppaan yhteistä ESS 2023 -aineistoa. Tehtävät kertaavat [muuttujamuunnoksia](07-muuttujamuunnokset.qmd) ja [kuvailevia analyysejä](08-kuvailevat_analyysit_muuttujien_jakaumat_tunnusluvut_ristiintaulukko_korrelaatio.qmd).

### Koulutusluokkien ryhmittely

Muodosta muuttujasta `F15` kolmiluokkainen `Koulutusaste` yhdistämällä alkuperäiset luokat 1–3, 4–8 ja 9–14. Tarkista luokkien vastaajamäärät. Aineistossa arvo 5555 tarkoittaa vastausta "Jokin muu", joten jätä se luokittelun ulkopuolelle.

```{r}
#| eval: false
ESS2023 <- ESS2023 |>
	mutate(Koulutusaste = ...)

ESS2023 |> count(Koulutusaste)
```

::: {.callout-note collapse="true"}
## Malliratkaisu

```{r}
ESS2023 <- ESS2023 |>
	mutate(
		F15_luokka = na_if(as.numeric(F15), 5555),
		Koulutusaste = cut(
			F15_luokka,
			breaks = c(0, 3, 8, Inf),
			labels = c("Peruskoulu tai alempi", "Keskiaste", "Korkea-aste")
		)
	)

ESS2023 |> count(Koulutusaste)
```

Tarkistuksessa pitäisi näkyä kolme koottua koulutusastetta sekä puuttuvien määrä. "Jokin muu" jää luokittelun ulkopuolelle, koska se ei kuulu alkuperäiseen järjestykseen 1–14.
:::

### Puolueen kannatus ja pienet ryhmät

Muuta `B14` luokitelluksi muuttujaksi, kokoa harvinaisimmat vastaukset yhteen ja järjestä luokat yleisimmästä harvinaisimpaan. Kuinka monta vastausta jää "Muu puolue" -luokkaan?

```{r}
#| eval: false
ESS2023 <- ESS2023 |>
	mutate(Puolue = ...)

ESS2023 |> count(Puolue, sort = TRUE)
```

::: {.callout-note collapse="true"}
## Malliratkaisu

```{r}
ESS2023 <- ESS2023 |>
	mutate(
		Puolue = B14 |>
			as_factor() |>
			fct_lump(n = 8, other_level = "Muu puolue") |>
			fct_infreq()
	)

ESS2023 |> count(Puolue, sort = TRUE)
```

Ratkaisu säilyttää kahdeksan yleisintä puoluetta ja kokoaa loput yhteen. Puuttuvat vastaukset pysyvät puuttuvina.
:::

### Ristiintaulukko

Tee koulutusasteen ja sukupuolen ristiintaulukko. Laske osuudet sukupuoliryhmien sisällä: kuinka koulutusasteet jakautuvat kussakin ryhmässä?

```{r}
#| eval: false
ESS2023 |>
	tabyl(Koulutusaste, Sukupuoli, show_na = FALSE) |>
	adorn_percentages("col") |>
	adorn_pct_formatting(digits = 1) |>
	as_tibble()
```

::: {.callout-note collapse="true"}
## Malliratkaisu

Koulutusaste muodostettiin ensimmäisessä tehtävässä. Muunna sukupuoli luokitelluksi ennen taulukointia:

```{r}
ESS2023 <- ESS2023 |>
	mutate(Sukupuoli = as_factor(Sukupuoli))

ESS2023 |>
	tabyl(Koulutusaste, Sukupuoli, show_na = FALSE) |>
	adorn_percentages("col") |>
	adorn_pct_formatting(digits = 1) |>
	as_tibble()
```

Jokaisen sukupuolisarakkeen prosenttien summa on 100 % lukuun ottamatta pyöristyseroa. Sarakeprosentit vastaavat kysymykseen koulutusasteiden jakaumasta sukupuoliryhmittäin.
:::

## Painotettu keskiarvo

ESS-aineiston `analyysipaino_suomi` korjaa aineiston painotusta. Laske onnellisuuden (`C1`) painottamaton ja analyysipainolla painotettu keskiarvo. Vertaa lukuja ja pohdi, muuttaako painotus arviota paljon.

```{r}
#| eval: false
ESS2023 |>
	summarise(
		Painottamaton = ...,
		Painotettu = ...
	)
```

::: {.callout-note collapse="true"}
## Malliratkaisu

```{r}
ESS2023 |>
	summarise(
		Painottamaton = mean(C1, na.rm = TRUE),
		Painotettu = weighted.mean(C1, analyysipaino_suomi, na.rm = TRUE)
	) |>
	mutate(across(where(is.numeric), ~ round(.x, 2)))
```

Tässä aineistossa painottamaton keskiarvo on noin 8,07 ja painotettu noin 8,04. Yksinkertainen painotus näyttää piste-estimaatin eron, mutta tämä lasku ei yksin huomioi monimutkaisen otanta-asetelman vaikutusta keskivirheisiin. Lue lisää [painottamisesta](09-painottaminen.qmd).
:::
