---
title: "Osa 3: Harjoitustehtävät"
---

```{r}
#| include: false
source("_common.R")
```

Tee jokainen kuvio itse ennen kuin avaat malliratkaisun. Kiinnitä huomiota siihen, mitä kuvio tekee näkyväksi ja mitä se jättää piiloon. Tehtävissä käytetään [ggplot2:n perusteita](10-ggplot2-perusteet.qmd), [pylväskuvioita](11-pylvaskuvio.qmd), [sirontakuvioita](14-sirontakuvio.qmd) ja [usean muuttujan kuvioita](16-useita-muuttujia.qmd).

## Jakaumat

### Onnellisuuden histogrammi

Piirrä muuttujan `C1` histogrammi. Nimeä akselit ja tarkista, miltä jakauma näyttää. ESS:n asteikolla arvot ovat 0–10.

```{r}
#| eval: false
ggplot(ESS2023, aes(x = C1)) +
	geom_histogram() +
	labs(x = "Onnellisuus", y = "Vastaajien määrä")
```

::: {.callout-note collapse="true"}
## Malliratkaisu

```{r}
ggplot(ESS2023, aes(x = C1)) +
	geom_histogram(binwidth = 1, boundary = -0.5) +
	scale_x_continuous(breaks = 0:10) +
	labs(x = "Onnellisuus (0–10)", y = "Vastaajien määrä")
```

Tarkista, että pylväät vastaavat yksittäisiä asteikon arvoja ja akseli kattaa arvot 0–10. Pohdi, painottuvatko vastaukset asteikon ala- vai yläpäähän.
:::

### Politiikasta kiinnostuneiden vastaukset

Piirrä muuttujan `B1` pylväskuvio. Muunna se ensin luokitelluksi, jotta akselilla näkyvät vastausluokat numeroarvojen sijaan. Lisää selkeä otsikko ja akselien nimet.

```{r}
#| eval: false
ESS2023 <- ESS2023 |>
	mutate(Politiikkakiinnostus = as_factor(B1))

ggplot(ESS2023, aes(x = Politiikkakiinnostus)) +
	geom_bar() +
	...
```

::: {.callout-note collapse="true"}
## Malliratkaisu

```{r}
ESS2023 <- ESS2023 |>
	mutate(Politiikkakiinnostus = as_factor(B1))

ggplot(ESS2023, aes(x = Politiikkakiinnostus)) +
	geom_bar() +
	labs(
		x = "Kiinnostus politiikkaan",
		y = "Vastaajien määrä",
		title = "Politiikasta kiinnostuminen"
	)
```

Pylväiden korkeuksien pitäisi vastata `count(Politiikkakiinnostus)`-taulukon määriä. Puuttuva vastaus ei näy omana pylväänään.
:::

## Yhteys kahden muuttujan välillä

### Koulutusaste ja onnellisuus

Muodosta `F15`-muuttujasta kolme koulutusastetta yhdistämällä alkuperäiset luokat 1–3, 4–8 ja 9–14. Arvo 5555 tarkoittaa "Jokin muu" -vastausta, joten jätä se pois. Piirrä onnellisuuden (`C1`) jakauma koulutusasteittain laatikkokuviona ja nimeä akselit.

```{r}
#| eval: false
ESS2023 <- ESS2023 |>
	mutate(Koulutusaste = ...)

ggplot(ESS2023, aes(x = Koulutusaste, y = C1)) +
	geom_boxplot() +
	labs(x = "Koulutusaste", y = "Onnellisuus (0–10)")
```

::: {.callout-note collapse="true"}
## Malliratkaisu

```{r}
ESS2023 <- ESS2023 |>
	mutate(
		Koulutusaste = cut(
			na_if(as.numeric(F15), 5555),
			breaks = c(0, 3, 8, Inf),
			labels = c("Peruskoulu tai alempi", "Keskiaste", "Korkea-aste")
		)
	)

ggplot(ESS2023, aes(x = Koulutusaste, y = C1)) +
	geom_boxplot() +
	labs(x = "Koulutusaste", y = "Onnellisuus (0–10)")
```

Laatikon keskiviiva kuvaa mediaania ja laatikko keskimmäistä puolikasta havainnoista. Ryhmien jakaumia vertaillessa huomaa sekä mediaanien erot että hajonnan; kuvio ei yksin osoita syy-seuraussuhdetta.
:::

### Politiikkakiinnostus sukupuolittain

Piirrä 100 prosentin pinottu pylväskuvio politiikkakiinnostuksesta sukupuoliryhmittäin. Käytä x-akselilla kiinnostuksen luokkaa ja täyttövärinä sukupuolta. Mitä vertailu näyttää paremmin kuin vastaajamäärien kuvio?

```{r}
#| eval: false
ESS2023 <- ESS2023 |>
	mutate(
		Politiikkakiinnostus = as_factor(B1),
		Sukupuoli = as_factor(Sukupuoli)
	)

ggplot(ESS2023, aes(x = Politiikkakiinnostus, fill = Sukupuoli)) +
	geom_bar(position = "fill") +
	...
```

::: {.callout-note collapse="true"}
## Malliratkaisu

```{r}
ESS2023 <- ESS2023 |>
	mutate(
		Politiikkakiinnostus = as_factor(B1),
		Sukupuoli = as_factor(Sukupuoli)
	)

ggplot(ESS2023, aes(x = Politiikkakiinnostus, fill = Sukupuoli)) +
	geom_bar(position = "fill", na.rm = TRUE) +
	scale_y_continuous(labels = scales::label_percent()) +
	labs(
		x = "Kiinnostus politiikkaan",
		y = "Osuus vastaajista",
		fill = "Sukupuoli"
	)
```

Jokainen pylväs ulottuu 100 prosenttiin. Näin sukupuoliryhmien suhteellisia osuuksia voi verrata kiinnostusluokan sisällä, vaikka ryhmien vastaajamäärät eroaisivat.
:::
