---
title: "Osa 4: Harjoitustehtävät"
---

```{r}
#| include: false
source("_common.R")
```

Tehtävissä käytetään [regressioanalyysin](17-regressio.qmd), [varianssianalyysin](18-anova.qmd), [faktorianalyysin](19-faktorianalyysi.qmd) ja [logistisen regression](20-logistinen-regressio.qmd) menetelmiä. Jokainen malliratkaisu toimii itsenäisesti tämän sivun alussa ladatulla ESS-aineistolla.

## Faktorianalyysi

ESS-aineiston H-alkuiset muuttujat mittaavat Schwartzin perusarvoja. Tee niille neljän faktorin suurimman uskottavuuden faktorianalyysi varimax-rotaatiolla. Tulosta vähintään 0,30:n lataukset ja nimeä faktorit niiden latautuvien väittämien sisällön perusteella.

```{r}
#| eval: false
faktorianalyysi <- fa(
	ESS2023 |> select(starts_with("H")),
	nfactors = 4,
	fm = "ml",
	rotate = "varimax"
)

faktorianalyysi |> fa.sort() |> print(cut = 0.3)
```

::: {.callout-note collapse="true"}
## Malliratkaisu

```{r}
faktorianalyysi <- fa(
	ESS2023 |> select(starts_with("H")),
	nfactors = 4,
	fm = "ml",
	rotate = "varimax"
)

faktorianalyysi |> fa.sort() |> print(cut = 0.3)
```

Ratkaisu näyttää H-muuttujien lataukset faktoreittain. Faktorien nimet eivät seuraa suoraan analyysistä, vaan ne perustellaan latautuvien väittämien yhteisellä sisällöllä. Latausten merkit voivat vaihtua faktoriratkaisujen välillä; tulkitse niiden suuruutta ja keskinäistä rakennetta.
:::

## Lineaarinen regressio

Tarkastele, miten koulutusaste ja sukupuoli liittyvät onnellisuuteen (`C1`). Muodosta malli, jossa molemmat ovat selittäjinä. Muodosta koulutusaste ryhmittelemällä `F15`-muuttujan luokat 1–3, 4–8 ja 9–14. Arvo 5555 tarkoittaa "Jokin muu" -vastausta, joten jätä se pois. Tulosta kertoimet luottamusväleineen ja tulkitse koulutusryhmien kertoimet vertailuryhmään nähden.

```{r}
#| eval: false
malliaineisto <- ESS2023 |>
	mutate(
		Koulutusaste = ...,
		Sukupuoli = as_factor(Sukupuoli)
	)

malli <- lm(C1 ~ Koulutusaste + Sukupuoli, data = malliaineisto)
tidy(malli, conf.int = TRUE)
```

::: {.callout-note collapse="true"}
## Malliratkaisu

```{r}
malliaineisto <- ESS2023 |>
	mutate(
		Sukupuoli = as_factor(Sukupuoli)
	)

malliaineisto <- malliaineisto |>
	mutate(
		Koulutusaste = cut(
			na_if(as.numeric(F15), 5555),
			breaks = c(0, 3, 8, Inf),
			labels = c("Peruskoulu tai alempi", "Keskiaste", "Korkea-aste")
		)
	)

malli <- lm(C1 ~ Koulutusaste + Sukupuoli, data = malliaineisto)
tidy(malli, conf.int = TRUE)
```

Koulutusasteen kertoimet kuvaavat onnellisuuden keskiarvoeroja mallin vertailuryhmään nähden, kun sukupuoli vakioidaan. Vertailuryhmän nimi selviää muuttujan faktoritasojen järjestyksestä.
:::

## Ryhmäkeskiarvot ja yhdysvaikutus

Muodosta koulutusvuosista samat kolme koulutusastetta kuin osan 2 harjoituksessa ja tarkastele onnellisuuden keskiarvoja sukupuolen ja koulutusasteen mukaan. Sovita tämän jälkeen malli, jossa on myös sukupuolen ja koulutusasteen yhdysvaikutus. Vertaa tuloksia [ANOVA-luvun](18-anova.qmd) tapaan.

```{r}
#| eval: false
malliaineisto <- ESS2023 |>
	mutate(
		Sukupuoli = as_factor(Sukupuoli),
		Koulutusaste = ...
	)

malliaineisto |>
	group_by(Sukupuoli, Koulutusaste) |>
	summarise(n = n(), Keskiarvo = mean(C1, na.rm = TRUE))

malli <- lm(C1 ~ Sukupuoli * Koulutusaste, data = malliaineisto)
emmeans::joint_tests(malli)
emmeans::emmeans(malli, ~ Sukupuoli | Koulutusaste) |>
	emmeans::contrast(method = "pairwise")
```

::: {.callout-note collapse="true"}
## Malliratkaisu

```{r}
malliaineisto <- ESS2023 |>
	mutate(
		Sukupuoli = as_factor(Sukupuoli),
		F15_luokka = na_if(as.numeric(F15), 5555),
		Koulutusaste = cut(
			F15_luokka,
			breaks = c(0, 3, 8, Inf),
			labels = c("Peruskoulu tai alempi", "Keskiaste", "Korkea-aste")
		)
	)

malliaineisto |>
	group_by(Sukupuoli, Koulutusaste) |>
	summarise(
		n = n(),
		Keskiarvo = mean(C1, na.rm = TRUE),
		.groups = "drop"
	)

malli <- lm(C1 ~ Sukupuoli * Koulutusaste, data = malliaineisto)
emmeans::joint_tests(malli)
emmeans::emmeans(malli, ~ Sukupuoli | Koulutusaste) |>
	emmeans::contrast(method = "pairwise")
```

Keskiarvotaulukko kuvaa ryhmien havaittuja eroja. Yhdysvaikutustermi testaa, vaihteleeko sukupuolten välinen ero koulutusasteen mukaan. Parivertailujen tulkinnassa huomioi, että testejä tehdään useita.
:::

## Logistinen regressio

Muodosta muuttujasta `C1` kaksiluokkainen onnellisuusmuuttuja: arvot 0–8 ovat "Ei kovin onnellinen" ja 9–10 "Onnellinen". Sovita logistinen regressiomalli sukupuolen ja koulutusasteen avulla. Tulosta kertoimet vetosuhteina luottamusväleineen ja tulkitse, mitä vetosuhde yli yhden tarkoittaa.

```{r}
#| eval: false
malliaineisto <- ESS2023 |>
	mutate(
		Onnellinen = ...,
		Sukupuoli = as_factor(Sukupuoli),
		Koulutusaste = ...
	)

malli <- glm(
	Onnellinen ~ Sukupuoli + Koulutusaste,
	data = malliaineisto,
	family = binomial(link = "logit")
)

tidy(malli, exponentiate = TRUE, conf.int = TRUE)
```

::: {.callout-note collapse="true"}
## Malliratkaisu

```{r}
malliaineisto <- ESS2023 |>
	mutate(
		Onnellinen = cut(
			C1,
			breaks = c(-Inf, 8, Inf),
			labels = c("Ei kovin onnellinen", "Onnellinen")
		),
		Sukupuoli = as_factor(Sukupuoli),
		F15_luokka = na_if(as.numeric(F15), 5555),
		Koulutusaste = cut(
			F15_luokka,
			breaks = c(0, 3, 8, Inf),
			labels = c("Peruskoulu tai alempi", "Keskiaste", "Korkea-aste")
		)
	)

malli <- glm(
	Onnellinen ~ Sukupuoli + Koulutusaste,
	data = malliaineisto,
	family = binomial(link = "logit")
)

tidy(malli, exponentiate = TRUE, conf.int = TRUE)
```

Varmista ensin, että selitettävässä muuttujassa on kaksi luokkaa. Vetosuhde yli yhden tarkoittaa suurempaa onnellisuuden vetoa vertailuryhmään nähden; vetosuhde alle yhden tarkoittaa pienempää vetoa. Vetosuhde ei ole suoraan todennäköisyyden muutos.
:::
