---
title: "Muuttujamuunnokset — ESS 2023 Suomi"
output: html_document
---

# Työkalujen lataus

```{r}
library(tidyverse)
library(haven)
library(forcats)
library(labelled)

ess <- read_sav("data/ESS2023_Suomi.sav")
```

---

# Muuttujamuunnokset

## Tyyppi 1 — Laskutoimitus: ikä syntymävuodesta

Aineistossa on syntymävuosi (`Syntymävuosi`), mutta analyyseissä tarvitaan ikä. Ikä lasketaan yksinkertaisella vähennyslaskulla. ESS 2023 on kerätty vuonna 2023, joten laskutoimitus on `2023 - Syntymävuosi`.

```{r}
ess <- ess |>
  mutate(Ikä = 2023 - Syntymävuosi)

summary(ess$Ikä)
```

---

## Tyyppi 2 — Luokittelu: ikäryhmät numeerisesta iästä

Jatkuva ikämuuttuja voidaan jakaa luokkiin komennolla `cut()`. Argumentti `breaks` määrittelee luokkarajat ja `labels` niiden nimet. Luokkia syntyy aina yksi vähemmän kuin rajakohtia.

Ensimmäisen rajakohdan on oltava **pienempi** kuin pienin arvo aineistossa, jotta pienin arvo ei putoa luokittelun ulkopuolelle. `Inf` viimeisenä ylärajana tarkoittaa, että kaikki suurimmat arvot kuuluvat viimeiseen luokkaan ilman ylärajaa.

```{r}
ess <- ess |>
  mutate(Ikäryhmä = cut(Ikä,
                        breaks = c(14, 29, 44, 59, 74, Inf),
                        labels = c("15–29", "30–44", "45–59", "60–74", "75+")))

table(ess$Ikäryhmä)
```

---

## Tyyppi 3 — Uudelleenluokittelu: maakunnista suuralueet

Kun luokitellussa muuttujassa on liikaa luokkia, niitä voi yhdistää `fct_collapse()`-komennolla. Logiikka on `"uusi luokka" = c("vanha luokka 1", "vanha luokka 2")`. Jos vanhoja luokkia on vain yksi, `c()`:ta ei tarvita.

```{r}
ess <- ess |>
  mutate(
    Suuralue = as_factor(Maakunta) |>
      fct_collapse(
        "Helsinki-Uusimaa"      = "Helsinki-Uusimaa",
        "Länsi-Suomi"           = c("Keski-Suomi", "Etelä-Pohjanmaa", "Pohjanmaa",
                                    "Satakunta", "Pirkanmaa"),
        "Etelä-Suomi"           = c("Varsinais-Suomi", "Kanta-Häme", "Päijät-Häme",
                                    "Kymenlaakso", "Etelä-Karjala"),
        "Pohjois- ja Itä-Suomi" = c("Etelä-Savo", "Pohjois-Savo", "Pohjois-Karjala",
                                    "Kainuu", "Keski-Pohjanmaa", "Pohjois-Pohjanmaa",
                                    "Lappi"),
        "Ahvenanmaa"            = "Åland"
      )
  )

table(ess$Suuralue)
```

---

## Tyyppi 4 — Indeksimuuttuja: luottamus instituutioihin

Kun useampi kysymys mittaa samaa asiaa, niistä voi laskea yhden yhteisen muuttujan. `rowMeans(pick(...))` laskee jokaiselle vastaajalle valittujen muuttujien rivin keskiarvon.

`pick()` valitsee muuttujia, mutta vain sen yhden laskutoimituksen ajaksi (toisin kuin `select()`, joka pysyvästi rajaisi aineistoa). Argumentti `na.rm = TRUE` tarkoittaa, että vastaaja jolla on yksi puuttuva arvo saa silti keskiarvon jäljelle jäävistä osioista.

```{r}
ess <- ess |>
  mutate(
    luottamus_ka = rowMeans(pick(trstprl, trstlgl, trstplc, trstplt, trstprt),
                            na.rm = TRUE)
  )

summary(ess$luottamus_ka)
```

> Summamuuttujien rakentaminen, osioiden valinta ja sisäisen johdonmukaisuuden tarkistus (Cronbachin alfa) käsitellään tarkemmin omassa luvussaan (luku 08).

---

## Tyyppi 5 — Standardointi: z-pisteet

Standardointi muuttaa muuttujan asteikon niin, että **keskiarvo = 0** ja **keskihajonta = 1**. Komento `scale()` tekee tämän automaattisesti. Tulos muunnetaan numeeriseksi vektoriksi `as.numeric()`-komennolla, jotta se käyttäytyy myöhemmissä analyysivaiheissa odotetusti.

```{r}
ess <- ess |>
  mutate(stflife_z = as.numeric(scale(stflife)))

summary(ess$stflife_z)
```

Positiivinen z-arvo tarkoittaa, että vastaaja on yli otoksen keskiarvon; negatiivinen, että hän on sen alapuolella. Arvo ±1 vastaa yhden keskihajonnan etäisyyttä keskiarvosta.

---

## Lisäesimerkit

### Suunnan kääntö: Likert-väittämä 1–5

Muuttujan suunnan voi kääntää yksinkertaisella laskutoimituksella. Asteikolla 1–5 kaava on `6 - vanha_arvo`: arvo 1 muuttuu arvoksi 5, arvo 2 arvoksi 4 ja niin edelleen — asteikon keskikohta 3 pysyy ennallaan.

```{r}
# Esimerkki yksittäiselle muuttujalle
ess <- ess |>
  mutate(imuehome_kaannetty = 6 - imuehome)
```

### Suunnan kääntö useampaan muuttujaan kerralla

`across()` toistaa saman muunnoksen kaikille valituille muuttujille. Lambda-funktio `\(x) 6 - x` kertoo, mitä kullekin tehdään. `.names = "{col}_k"` tallentaa tulokset uusiin muuttujiin alkuperäisten nimien perään — alkuperäiset säilyvät aineistossa.

```{r}
# Esimerkki: käännetään kaikki imc-alkuiset maahanmuuttoasenne-osiot (asteikko 1–5)
ess <- ess |>
  mutate(across(starts_with("imc"), \(x) 6 - x, .names = "{col}_k"))
```
